【裁判字號】    91,重訴,1873
【裁判日期】    920410
【裁判案由】    給付價金
【裁判全文】
臺灣臺北地方法院民事判決  九十一年度重訴字第一八七三號
    原      告  高銀化學工業股份有限公司
    法定代理人  丙○○
    訴訟代理人  方金寶律師
                李俊瑩律師
    被      告  乙○○○○○○○○○○爾股份有限公司台灣分公司
                            設台北市○○○路○段一六一號七樓
    法定代理人  甲○○      住.
    訴訟代理人  陳鼎仲律師
右當事人間請求給付價金事件，本院判決如左：
    主    文
原告之訴及假執行之聲請均駁回。
訴訟費用由原告負擔。
    事    實
甲、原告方面：
  一聲明：
    (一)被告應給付原告新台幣（下同）一千七百一十六萬零九十八元及自民國九十一
      年五月十七日起至清償日止，按週年利率百分之五計算之利息。
    (二)願供擔保請准宣告假執行。
  二陳述：
    (一)原告與被告訂定原告所屬DCP廠之工廠營運及「代工生產合約書（PLANT OPE-R
      ATION,TOLL MANUFACTURING AGREEMENT，下稱代工合約）」，約定自八十九年
      五月一日起生效，由原告為被告代工生產DCP相關產品，被告則應派員協助執
      行DCP廠之廠務管理，並應支付營運服務費用及製造生產費用予原告。依據雙
      方協議，所謂營運服務費用及製造生產費用包含原告台北辦公室為履行代工合
      約相關義務所支出之人力成本、原告為生產DCP產品所承擔環保、工安危險責
      任之對價、相應補償及原告為DCP廠所支出之政府與工廠當地公關費等相關費
      用（下稱G&A費用），且G&A費用係由被告溯及自八十九年一月份起按月支付予
      原告。惟被告自八十九年七月起片面停止支付G&A費用，嗣兩造於八十九年十
      月間達成協議，原告同意八十九年五、六月份之G&A費用僅收取半額，並將半
      額之費用退還被告，而自八十九年七月起即停收G&A費用，惟被告應儘速與原
      告簽署「工廠管理合約」以釐清雙方權益並保障原告工安、環保等責任之風險
      。詎被告自八十九年七月起未支付任何G&A費用，卻拒絕簽署「工廠管理合約
      」，被告累計未付之G&A費用，包括八十九年一月至四月份未收之營業稅額計
      二百二十二萬七千三百九十三元、八十九年五月至九十一年五月應收未收G&A
      費用計一千四百九十三萬二千七百零五元，二者合計一千七百一十六萬零九十
      八元。原告已於九十一年五月七日催告被告於函達後十日內給付未付G&A費用
      並完成「工廠管理合約」之簽署，惟被告逾期均未履行，爰依兩造間所訂立代
      工合約第十．一條及「DCP廠帳務處理模式計算法」請求被告如數給付並自起
      訴狀繕本送達翌日起加計法定遲延利息。
    (二)被告設於新加坡之總公司係由原告出資百分之四十與其他股東合資所設立，兩
      造曾於八十八年九月一日簽署「資產買賣契約（AssetSal e and PurchaseAgr
      eemen）」，依約原告應將其觀音廠區內DCP廠之土地、廠房、機器等資產及營
      業一併移轉予被告，使被告於購買DCP廠後，得以自己名義取得該工廠之工廠
      登記並經營管理DCP廠。原告依上開契約應向主管機關申請將DCP廠自原告觀音
      廠區中分割並移轉獨立工廠登記予被告，且負有將DCP廠之土地、廠房自觀音
      廠區中分割並移轉獨立不動產所有權予被告之義務，惟囿於當時法規限制等因
      素，短期內原告實無法完成，經兩造協議雖未取得獨立之工廠登記及不動產產
      權登記，被告仍支付美金四百萬元予原告，並自八十九年一月一日起接管控制
      DCP廠之營運，且由被告自負DCP廠收入及損失之責，兩造並於八十八年十二月
      二十二日簽署書面協議，依該協議兩造應簽署經銷合約，約定原告生產之CHP
      及DCP產品應以成本價獨家銷售予被告。準此，兩造間自八十九年一月起至四
      月間依國際經銷合約（International Distributor Agreement）所為之交易
      ，係兩造間為履行資產買賣契約及書面協議所為約定之延續，絕非單純之經銷
      買賣關係。
    (三)兩造於八十八年十二月三十一日前即已簽署代工合約（約與資產買賣契約同時
      簽署），非迄八十九年五月一日始簽署，此由代工合約第十三．二條約定可證
      代工合約得持續生效至被告取得DCP廠之工廠登記證時止。惟資產買賣契約於
      八十八年九月一日簽訂後，無法於短期內完成將DCP廠自原告觀音廠區中分割
      及取得並移轉獨立工廠登記予被告，兩造乃簽立書面協議，且為配合自八十九
      年一月一日起即由被告接管控制DCP廠之營運，由被告自負DCP廠收入及損失之
      責任之約定，及DCP廠之資產、設備名義上仍屬原告所有之現實，兩造遂於原
      已簽訂之代工合約外，另行簽署國際經銷合約。自八十九年一月一日起雖已由
      被告實質控制DCP工廠之營運，惟DCP廠之資產仍掛在原告之會計帳上，為求會
      計帳冊內容一致，故原告仍須以DCP廠所有人之權利外觀，與被告簽署以買賣
      為基礎之經銷契約，作為會計帳冊登載之依據。姑不論DCP廠已由被告實質接
      管之事實，於法律形式上自八十九年一月一日起，原告並非為自己之利益，而
      是受被告之委任而生產、交付DCP產品，並向被告收取原告生產DCP產品所負擔
      之全部成本。
    (四)依前揭書面協議約定，DCP廠之徐玉樓廠長、鄔政宇及另二名負責銷售DCP產品
      之業務人員自八十九年一月一日起轉受僱於被告，其餘DCP廠之員工則待被告
      取得DCP廠之單獨工廠登記證後再移轉予被告。被告已可經由徐玉樓實質行使
      對DCP廠生產營運之控制管理，並決定人事之任免。因由已非原告員工之徐玉
      樓擔任名義上仍屬原告所有之DCP廠廠長恐非得宜，遂由原告具函委請徐玉樓
      自八十九年一月一日起擔任DCP廠廠長，以管理及審核有關DCP廠運作等相關事
      宜。徐玉樓係為被告而擔任DCP廠廠長，DCP廠之員工雖由原告掛名僱用，惟相
      關人事管理係由徐玉樓決定後，再送交原告公司副總經理李子其簽核，被證十
      八之假日值班日誌等文件均無法作為DCP廠係由原告負責營運之證明。另依徐
      玉樓於九十一年三月二十七日寄予李子其之電子郵件顯示，徐玉樓係以為被告
      執行DCP廠廠長職務之立場自居，全無受原告指揮監督之意，又原告之觀音廠
      區於九十一年度上半年辦理ISO14000之認證，因DCP廠位於觀音廠區內，故DCP
      廠亦有參與此認證工作，惟九十一年度下半年徐玉樓即以電子郵件回覆李子其
      「DCP廠奉CANP（即被告）總經理Johnny之指示，有關ISO1400認證事宜，以明
      確肯定不參與認證」而拒絕參與下半年度之認證，可見DCP廠之營運，係由被
      告透過徐玉樓廠長予以掌控、執行。
    (五)被告應自負DCP廠收入及損失之責任，兩造並約定應由被告負擔原告於生產CHP
      、DCP產品所生之成本，原告僅能按所負擔之生產成本向被告收取對價，且原
      告生產之DCP產品，亦僅能獨家供應予被告。其中八十九年一月及二月DCP廠所
      生產產品之成本，係先由原告初步計算，而正式之計算方式，則由原告之代表
      莊文豊副總經理與被告總經理甲○○（Johnny Boey）於同年三月六日簽署確
      定。被告雖提出原告於八十九年一至四月間開立予被告之發票主張兩造間係賣
      賣關係，惟該等發票之每月總金額與原告依「DCP廠帳務處理模式計算法」所
      計算之該月生產成本相符，足證原告確係僅按生產成本向被告收取DCP產品之
      對價。
    (六)依代工合約第六條約定，原告僅能按所負擔之成本向被告收費，不能加計利潤
      ，而原告所負擔之成本即為被告經營DCP廠之成本，亦應由被告負責補償，該
      合作原則於被告取得DCP廠單獨之工廠登記證前，對雙方因生產DCP產品所為之
      任何合作關係均一體適用。又原告處理DCP廠帳務支出之人力成本、為被告承
      擔工安事故潛在風險之對價及原告為工廠所在地之睦鄰所支出且有利於被告利
      益之費用等，業經兩造於八十九年三月六日簽署「DCP廠帳務處理模式計算法
      」予以確認。是被告已知G&A費用係與DCP廠相關且應由被告分擔之間接成本，
      非指桃園廠區內之管理費，而台北公司之管理費及人頭比例係兩造協商同意，
      絕無被告所辯因原告未明列清楚，致被告誤以為該管理費用係桃園廠區內之管
      理費用而已之可能。被告既自八十九年一月一日起自負DCP廠之盈虧責任，環
      保、工安事故之責任應屬經營DCP廠所需承擔之成本，故被告應支付相當對價
      （即G&A費用）予原告，以保障原告所承擔之風險，或與原告簽署相關協議，
      以確保事故發生時，被告應補償原告所負責任之損失。準此，就原告處理DCP
      廠帳務支出之人力成本、承擔工安事故潛在風險之對價、及原告為工廠所在地
      之睦鄰所支出且有利於被告利益之費用等不易按個案核計之成本，均列為G&A
      費用作為間接成本，計入整體成本中而由被告負責支付，確屬合理且必要，被
      告亦已同意支付。
    (七)被告應給付原告之代工成本費用，於代工合約第二．七條及十．一條所規定附
      表十．一予以規範，原告雖曾提出附表十．一（即Schedule 10.1）之草稿供
      雙方討論，惟兩造從未就具體規範內容達成任何協議。然兩造經充分溝通後，
      業於八十九年三月六日簽署「DCP廠帳務處理模式計算法」作為原告為被告生
      產DCP產品之成本計算依據，故「DCP廠帳務處理模式計算法」係雙方自八十九
      年一月一日起，由原告為被告代工生產DCP產品迄今，唯一經兩造簽字認可之
      成本計算方式。至八十九年四月底，被告認為申領DCP廠之單獨工廠登記證及
      取得土地、廠房之獨立所有權登記尚待克服，且原掛在原告之會計帳上之DCP
      廠資產中屬於動產之機器設備，原告均已移轉所有權予被告，致兩造間之DCP
      產品交易於會計上已不適於歸類於買賣，故雙方同意自八十九年四月三十日起
      終止國際經銷合約之適用，而自同年五月一日起回復適用已於八十八年十二月
      三十一日前即生效之代工合約，仍由原告以委託加工生產之代工方式為被告生
      產DCP產品，至於產品主成份之原料，則改由被告自行提供，而有關代工費之
      計算，因附表十．一並未生效，故除無需負擔原料成本外，原告仍按原代工關
      係之計價收費方式（僅權數改為五十分之五）向被告收取加工費。原告於八十
      九年五月一日後，已按「DCP廠帳務處理模式計算法」之模式計算五、六月份
      之代工成本費用（含G&A費用在內），並開立發票予被告，被告亦已支付，足
      見被告已承認其確實負有支付G&A費用之義務，原告自得依據代工合約第十．
      一條及「DCP廠帳務處理模式計算法」請求被告給付G&A管理費用。退步言之，
      縱認兩造並無援用「DCP廠帳務處理模式計算法」之合意，鑑於八十九年一月
      一日起被告接管控制DCP廠之營運，且由被告自負DCP廠收入及損失之責任之事
      實，而致雙方產生原告僅能按所負擔之成本向被告收費，而原告所負擔之成本
      亦應由被告負責補償之合作原則，且原告為被告代工，並未享有任何利潤等情
      ，亦應依誠實信用原則，以契約漏洞之補充解釋，認定原告亦得爰用「DCP廠
      帳務處理模式計算法」，對被告請求支付G&A管理費用。
    (八)自八十九年一月一日起被告接管控制DCP廠之營運，惟原告為被告代工生產DCP
      產品所負擔之環保工安等責任未能免除，被告理應與原告簽訂工廠管理合約，
      承諾倘原告或其負責人因可歸責於被告之原因而需負擔工安或環保之法律責任
      時，被告需對原告或其負責人負補償之責。兩造協商G&A費用與工廠管理合約
      簽署之過程中，原告再三主張倘被告不願意支付G&A費用，即應與原告簽署工
      廠管理合約，而於工廠管理合約簽署前，被告仍應繼續支付G&A費用予原告。
      此有被告於八十九年十一月十五日寄予原告之信函及被告答辯三狀第十二頁第
      七點之自認可證，是被告確已表示同意將另與原告簽訂「工廠管理合約」以釐
      清雙方權益，並保障原告為被告承擔環保法律責任之風險。被告總公司於九十
      年八月三十日新加坡所召開之第七次董事會亦決議，被告應與原告簽署工廠管
      理合約以保障原告所承擔之風險，被告總公司董事會之決議即屬被告之意思表
      示。兩造於八十九年十二月四日舉行之會議，原告雖因基於與被告為關係企業
      ，而同意減半收取八十九年五月及六月之G&A費用，惟仍強調被告應與原告簽
      署工廠管理合約，且於工廠管理合約簽署前仍應繼續支付G&A費用予原告。
    (九)原告請求被告給付八十九年五月至九十一年五月之G&A管理費用一千四百九十
      三萬二千七百零五元，係依據業經會計師查核簽證之會計報表上所示金額，再
      按「DCP廠帳務處理模式計算法」約定之分擔比例計算（原為五十分之七，自
      八十九年五月起調整為五十分之五）而得。
    (十)原告請求被告給付八十九年一月至四月未收營業稅額二百二十二萬七千三百九
      十三元之證明：
      1.八十九年一月份：原告依據「DCP廠帳務處理模式計算法」所計算出被告應
        給付原告之成本費用為二千六百一十七萬二千六百零八元（該成本費用係各
        個費用項目之加總，未含稅額），於加計營業稅後之發票總金額應為二千七
        百四十八萬一千二百三十八元，惟原告於一月份開立發票之總額為二千五百
        六十七萬八千六百四十五元，故一月份計短收一百八十萬二千五百九十三元
        。
      2.八十九年二月份：原告依據「DCP廠帳務處理模式計算法」所計算出被告應
        給付原告之成本費用為一千三百五十七萬七千三百一十二元，於加計營業稅
        後之發票總金額應為一千四百二十五萬六千一百七十八元，惟原告於二月份
        開立發票之總額為一千三百九十二萬八千一百五十元，故二月份計短收三十
        二萬八千零二十八元。
      3.八十九年三月份：原告依據「DCP廠帳務處理模式計算法」所計算出被告應
        給付原告之成本費用為一千六百八十一萬七千六百零五元，於加計營業稅後
        之發票總金額應為一千七百六十五萬八千四百八十五元，惟原告於三月份開
        立發票之總額為一千七百二十九萬零一百零六元，故三月份計短收三十六萬
        八千三百七十九元。
      4.八十九年四月份：原告依據「DCP廠帳務處理模式計算法」所計算出被告應
        給付原告之成本費用為一千四百七十二萬一千五百五十三元，於加計營業稅
        後之發票總金額應為一千五百四十五萬七千六百三十一元，惟原告於四月份
        開立發票之總額為一千六百一十五萬四千零三十八元，故四月份計多收六十
        九萬六千四百零七元。
      5.總計八十九年一至四月份原告共短收二百二十二萬七千三百九十三元之營業
        稅費用。
  三證據：提出代工合約、DCP廠帳務處理模式計算法、八十九年九月十一日會議記
    錄、八十九年應向CANP補收代工費明細表、八十九年五月至九十一年五月應收管
    理費用、台北一一八支局第一七二二號存證信函及掛據郵件收件回執、被告八十
    九年十一月十五日函文、被告總公司董事會議事錄、會計報表、計算表、資產買
    賣契約、八十八年十二月二十二日書面協議、高銀八十八年十月、十一月及十二
    月份比較損益表、CANP代工費說明表、原告計算八十九年一月至四月份成本費用
    之明細依據、八十九年一月份至四月份成本費用之發票、收代工費說明表、被告
    八十九年三月九日致原告函文、八十九年十月五日會議紀錄、被告法律顧問所提
    意見、九十一年三月二十七日徐玉樓致李子其電子郵件、九十一年六月六日徐玉
    樓回覆李子其電子郵件為證，並聲請訊問證人徐玉樓、李子其、莊文豊。
乙、被告方面：
  一聲明：
    (一)如主文第一項所示。
    (二)如受不利判決，願供擔保請准免為假執行。
  二陳述：
    (一)兩造曾於八十九年九月一日簽訂資產買賣契約，被告擬以總價美金四百萬元向
      原告購買包括桃園工廠內之DCP廠在內之資產，依約原告必須完成使上開DCP廠
      獨立於原告其他廠區而有獨立門號和工廠登記證之行為，然前開契約簽訂後，
      原告始終未能完成該行為，經雙方協商被告同意先給付美金四百萬元之價金，
      但原告仍須於八十九年四月三十日前完成該行為，否則應賠償被告已付價金、
      利息和其他損失。詎被告支付前開價金後原告仍未能完成其應盡之義務，致被
      告無法於八十九年一月一日起以自已名義擁有DCP工廠並自行運作，被告乃變
      更原計畫而於八十九年一月一日與原告簽立「國際經銷合約」，原告就其所生
      產之CHP和DCP等產品，授予被告經銷權，而被告以訂單向原告購買CHP和DCP產
      品，事後再經銷賣出，該合約有效期間始於八十九年一月一日。可知八十九年
      一月至四月間，原告與被告存有經銷、買賣關係，而非如原告所主張之代工關
      係。被告並向原告挖角原DCP廠廠長徐玉樓，惟因原告未能完成其交廠義務而
      無用武之地，經原告請求被告乃同意出借徐玉樓任原告DCP化工廠廠長。迄八
      十九年三月初，被告依經銷合約第六條規定，請原告就八十九年一月間賣予被
      告產品價格之成本計價方式提出書面說明，原告乃於八十九年三月六日提出八
      十九年一月間「DCP廠帳務處理模式計算法」予被告參考，致被告誤以為該計
      算法所列管理費部分應係指桃園廠區內之管理費而已，乃繼續依原告所請支付
      貨款至八十九年四月，原告從未向被告提及與桃園DCP工廠無關之所謂原告台
      北辦公室之人事開銷之G&A費用。
    (二)嗣被告基於成本考量，決定自行採購原料再交由原告加工，為此雙方改訂代工
      合約，並於合約第十‧一條約定代工費之計算公式（即附表十．一）須由原告
      提出，被告從未同意依代工合約以外之約定給付代工費，被告並否認原告所主
      張於簽約後沿用雙方於八十九年一月至四月間之經銷契約買賣價金計算方式為
      代工費之計算方式，原告應就該事實負舉證之責任。八十九年八、九月間原告
      就代工費所開立之五、六月份之發票，其請款目僅載有代工費，被告發現原告
      所收取之代工費不但未附明細且似偏高，乃要求原告提供詳細帳目解釋，發現
      原告將前開代工合約所未明定之費用亦計算入上開之代工酬金，而擅以八十九
      年一月至四月份之買賣價金計算方式為代工費之計算方式向被告請款。為此雙
      方展開協商，於八十九年九月十一日會中，被告表示所謂G&A費用非系爭代工
      合約所明定之代工費項目，原告則表示由於有重新計算八十九年五月至八月份
      列於其請款項目之G&A費用之困難，故僅同意自八十九年九月起修改其未來請
      款之內容（即取消台北G&A費用），原告公司董事長丙○○之子鄔政宇亦發電
      子郵件給被告表示經其向原告公司洪超群經理查詢及確認結果，被告不用支付
      八十九年七月、八月之所謂台北G&A費用。又於八十九年十二月四日雙方協商
      會中原告同意退還被告已支付之八十九年五、六月份G&A費用一半予被告，而
      原告嗣於九十年一月間原告重新提出代工費之計算模式，業已除去G&A費用項
      目，往後原告皆以此計算方式逐月開立代工費發票予被告。詎於九十年二月五
      日原告寄發乙份由其單方片面所撰寫之「工廠管理合約書」草稿，其內容主要
      係要求被告就工廠工安問題所生損害予以賠償保證，被告並未同意應與其簽署
      該契約。被告從未同意依代工合約以外之約定給付代工費，原告亦於事後同意
      修正其不當請求之代工費，因此被告並無給付原告所謂之台北G&A費用之義務
      。
    (三)依代工合約第二．三條及第二．四條規定，原告必須就其所擁有之桃園工廠之
      技術上和管理上問題負責，並且其行為亦應符合現在和未來之有關該工廠之法
      規命令。又依代工合約第七．三條規定，原告必須保證所交付之代工產品符合
      被告所提供之說明規格，如果有任何因原告未遵守說明規格，或原告有重大過
      失、故意等行為所致第三人向被告求償時，原告均應補償被告所受之損失。由
      上開規定得知，DCP廠環保工安危險責任，應由執行生產代工之原告自行負責
      。而系爭DCP廠確係由原告負責，此由被證十七之原告九十一年上半年度管理
      審查會議記錄及被證十八之原告桃園總廠之李子其副總之有關系爭DCP廠之人
      事、巡視等簽核報告可證。又徐玉樓受原告委請管理原告之DCP廠，係以個人
      身分出任，不得解釋原告之DCP廠已由被告管理之，被告係應原告請求同意出
      借徐玉樓任原告DCP工廠廠長乙職。綜上，原告依代工合約既負責系爭DCP廠環
      保工安危險責任，事實上系爭DCP廠亦確係由原告負責，則原告不得向無管理
      權責之被告索取對價，或要求無管理權責之被告另於系爭代工合約外再簽訂工
      廠管理合約。
    (四)自八十九年一月一日起，兩造訂有「國際經銷合約」已如前述，被告向原告購
      得DCP等化工產品銷售，其後並依原告所開立之發票（均含營業稅）如數給付
      貨款予原告。若計算錯誤原告早應主張之，卻於事隔二年後才以訴訟主張，顯
      係臨時杜撰。且縱有計算錯誤，原告所請求者為商人、製造人、手工業人所供
      給之商品及產物之代價，依民法第一百二十七條第八款規定，亦已罹於二年短
      期消滅時效而消滅，被告自得主張拒絕給付。退步言之，倘認八十九年一月至
      四月間兩造間為代工關係，則依民法第一百二十七條第七款規定，其請求權業
      已罹於二年短期消滅時效而消滅，被告仍得主張拒絕給付。
  三證據：提出八十九年一月至四月原告開立予被告電子計算機統一發票、八十九年
    十二月四日會議紀錄、國際經銷合約、資產買賣契約、八十九年五月及六月原告
    開立予被告電子計算機統一發票、原告致被告委託徐玉樓管理高銀DCP廠函、被
    告同意出借徐玉樓管理原告DCP廠函、原告於所提之代工費計算公式書、八十九
    年九月十七日被告致原告函、八十九年十月五日兩造會商紀錄、被告發予理律法
    律事務所及國際通商法律事務所函、原告所撰寫「工廠管理合約書」草稿、被告
    總公司第八次董事會會議紀錄、原告所開立之八十九年一月至四月份發票、原告
    公司董事長丙○○之名片、鄔政宇之名片、原告九十一年上半年度管理審查會議
    記錄、九十一年九月十五日至十六日DCP廠假日執班日誌、九十一年十二月三日
    廠內外巡檢表、九十一年六月二十七日及七月二十九日人員提升（調任）申請書
    、內部聯絡函、八十九年十二月二十七日鄔政宇發給被告之電子郵件、九十年一
    月二日鄔政宇發給被告之電子郵件、九十年一月間原告重新提出之代工費計算模
    式為證。
    理    由
一原告起訴主張：原告與被告訂定原告所屬DCP廠之代工合約，約定自八十九年五月
  一日起生效，由原告為被告代工生產DCP相關產品，被告則應派員協助執行DCP廠之
  廠務管理，並應支付營運服務費用及製造生產費用予原告。依據雙方協議，所謂營
  運服務費用及製造生產費用包含原告台北辦公室為履行代工合約相關義務所支出之
  人力成本、原告為生產DCP產品所承擔環保、工安危險責任之對價、相應補償及原
  告為DCP廠所支出之政府與工廠當地公關費等相關費用（下稱G&A費用），且G&A費
  用係由被告溯及自八十九年一月起按月支付予原告。惟被告自八十九年七月起即片
  面停止支付G&A費用，嗣兩造於八十九年十月間達成協議，原告同意八十九年五、
  六月份之G&A費用僅收取半額，並將半額之費用退還被告，而自八十九年七月起，
  即停收G&A費用，惟被告應儘速與原告簽署工廠管理合約以釐清雙方權益並保障原
  告工安、環保等責任之風險。詎被告自八十九年七月起即未支付G&A費用，卻拒絕
  簽署工廠管理合約，累計未付八十九年一月至五月份G&A費用營業稅額二百二十二
  萬七千三百九十三元、八十九年五月起至九十一年五月止之G&A費用計一千四百九
  十三萬二千七百零五元，原告已於九十一年五月七日催告被告於函達後十日內給付
  未付G&A費用並完成工廠管理合約之簽署，被告逾期仍未履行。爰依兩造間所訂立
  代工合約第十．一條及「DCP廠帳務處理模式計算法」代工生產合約關係，請求被
  告如數給付並自起訴狀繕本送達翌日起加計法定遲延利息等情。
二被告則以：八十九年一月至四月間兩造間訂有國際經銷契約，並無原告所稱代工關
  係存在，而自八十九年五月一日起兩造間訂有代工合約，被告僅有依代工合約給付
  代工費之義務，依代工合約第十．一條兩造尚未協議代工費之計算方式，原告主張
  沿用雙方於八十九年一月至四月間之經銷契約買賣價金計算方式，應負舉證之責任
  。又系爭DCP廠始終皆由原告管理營運，工廠環保工安危險責任應由執行生產代工
  之原告負責，原告不得向被告索取G&A費用或要求被告訂立工廠管理合約。且被告
  業依原告所開立之發票給付八十九年一月至四月份之費用，並無原告所稱尚有未收
  之營業稅情事存在，況原告有關營業稅之請求已逾民法第一百二十七條規定之二年
  消滅時效，被告自得拒絕給付等語，資為抗辯。
三兩造於八十八年九月一日簽訂資產買賣契約，由被告以總價美金四百萬元向原告購
  買包括桃園工廠內之DCP廠在內之資產，依約須辦妥DCP廠地址及工廠登記證之分割
  後，被告始須給付價金，惟簽約後未能即時完成，於八十八年十二月二十二日雙方
  協議被告先給付美金四百萬元之價金，但仍須於四個月內完成前述行為，嗣被告乃
  支付前開價金，然DCP廠地址及工廠登記證之分割仍未能完成，兩造又簽立國際經
  銷合約，約定自八十九年一月一日生效，並於八十九年三月六日簽署「DCP廠帳務
  處理模式計算法」，又自八十九年五月一日起，兩造間之法律關係另約定適用代工
  合約等事實，有原告提出之代工合約、DCP廠帳務處理模式計算法、資產買賣契約
  、八十八年十二月二十二日書面協議及被告提出之國際經銷合約為證，並為兩造所
  不爭執，堪信為真實。
四按民事訴訟如係由原告主張權利者，應先由原告負舉證之責，若原告先不能舉證，
  以證實自己主張之事實為真實，則被告就其抗辯事實即令不能舉證，或其所舉證據
  尚有疵累，亦應駁回原告之請求；次按請求履行債務之債，除被告自認原告所主張
  債權發生原因之事實外，應先由原告就其主張此項事實，負舉證之責任，必須證明
  其為真實後，被告於其抗辯事實，始應負證明之責任，此為舉證責任分擔之原則，
  最高法院分別著有十七年上字第九一七號、四十三年台上字第三七七號判例可資參
  照。本件原告主張依代工合約第十．一條及「DCP廠帳務處理模式計算法」約定，
  被告應給付G&A費用予原告，惟原告就八十九年五、六月份G&A費用僅給付半額，自
  八十九年七月起即未再給付，為此請求被告給付自八十九年五月起至九十一年五月
  止之G&A費用云云，固據提出代工合約及「DCP廠帳務處理模式計算法」為憑，然為
  被告所否認，並辯稱依代工合約第十．一條兩造尚未協議代工費之計算方式，原告
  不得沿用雙方於八十九年一月至四月間之經銷契約買賣價金計算方式為本件請求等
  語。依上開說明，被告既就原告所主張債之發生原因有所爭執，自應由原告就該有
  利於己之事實負舉證之責。
五經查：
  (一)系爭代工合約第十．一條約定：「加工費如附表十．一所列（The Manufacturin
    gFee is set out in Schedule 10.1）」，惟雙方尚未就附表十．一之具體內容
    達成協議為兩造所是認，並經證人即原告公司副總經理莊文豊證稱：關於第十．
    一條簽約之前基本上伊有作草稿，但迄今尚未有正式計算模式，雙方沒有正式簽
    約屬實（見本院卷(一)第三三０頁），則兩造就代工合約第十．一條所約定之附表
    十．一之具體內容既尚未達成合意，依該條約定顯無從認定本件被告應給付如原
    告所請求之加工費。
  (二)原告另主張兩造雖未就代工合約第十．一條所規定附表十．一之內容達成協議，
    然關於G&A費用之計算雙方已於八十九年三月六日簽署「DCP廠帳務處理模式計算
    法」，被告亦應依該計算法給付本件原告所請求之G&A費用，被告則辯以：該計
    算法係就八十九年一月至四月兩造間訂立之國際經銷合約所為協議，不能援引為
    本件請求代工費之依據。本件兩造於八十九年一月至四月間訂有國際經銷合約，
    自八十九年五月起始適用代工合約業如前述，是除非原告能證明兩造曾合意自八
    十九年五月起繼續沿用八十九年一月至四月之「DCP廠帳務處理模式計算法」作
    為代工費之計算標準，否則原告以經銷合約存續期間所訂「DCP廠帳務處理模式
    計算法」作為依代工合約請求代工費之計算依據，即非可採。原告陳稱被告已按
    「DCP廠帳務處理模式計算法」給付原告八十九年五、六月份之G&A費用，足見兩
    造間已有被告應同意G&A費用予原告之默示合意云云；被告固不否認曾依原告提
    出之發票給付八十九年五、六月份之代工費，然辯稱原告提出之發票僅載有「代
    工費」，並未提出計算明細，不能以此謂被告有默示同意按該計算法給付G&A費
    用。查依八十九年五、六月份原告出具予被告之統一發票所示（見本院卷(一)第三
    ０二、三０三頁），其上料品名稱欄僅載有「代工費」，並無其他明細說明，尚
    難以被告依該發票所載金額給付代工費，即認兩造已就代工費之計算方式達成合
    意。再者，兩造曾於八十九年九月十一日就代工費開會協商，並達成管理費之分
    攤應以總務及行政部門之總人事成本而非總務及行政部門之總費用為基礎，總務
    及行政部門之人事成本約占總務行政部門總費用之百分之六十，管理費包含法律
    、營運、環保責任及DCP廠另行獲准取得單獨工廠登記前之危險因素之結論，惟
    就管理費之計算標準，兩造並未達成合意，有該次會議紀錄在卷可稽（見本院卷
    第二五、二六、七五頁）。此外，原告就兩造曾合意沿用「DCP廠帳務處理模式
    計算法」作為計算自八十九年五月起被告依代工合約應付代工費之標準，並未舉
    證證明，其主張尚乏依據。
  (三)原告又主張被告負有與原告簽署工廠管理合約之義務，如未簽署即應給付G&A管
    理費用予原告，此為被告所自認，並提出被告於八十九年十一月十五日寄予原告
    之信函及九十年八月三十日被告總公司第七次董事會議事錄為證。惟被告僅於答
    辯狀自承願本和氣生財理念就工廠管理合約予以慎重考慮，然否認兩造曾達成前
    述協議，且被告前揭函文係表示：「本公司之法律顧問告知本公司並無義務給付
    高銀台北事務所之G&A費用。本公司感謝你們的瞭解及體諒，並且希望儘快依我
    們已討論及同意之方式解決本公司八十九年五月至八月份之預付款。如本函所述
    ，本公司歡迎貴公司提出如何讓雙方當事人完成相關契約以處理並解決代工合約
    下任何可預期之危險」（見本院卷(一)第七六、七七頁），亦僅表示願意協商簽署
    相關契約以解決代工合約下任何可預期之危險，並未同意以簽署工廠管理合約之
    義務為給付G&A費用之解除條件。而被告總公司於九十年八月三十日在新加坡所
    召開之第七次董事會係決議：「如果CHP和DCP之操作對於觀音廠之其他活動有負
    面影響時，CANP（即被告）和高銀（即原告）將會簽訂工廠管理合約，由雙方負
    起責任」，是被告之總公司亦未承諾被告應與原告簽署工廠管理契約且未簽署前
    被告應給付G&A費用予原告，原告此部分所陳，洵非有據。
  (四)原告第主張被告自八十九年一月起即接掌DCP廠之管理營運，應自負DCP廠收入及
    損失之責任，原告僅依生產成本向被告收取DCP產品之對價，環保、工安事故之
    責任應由被告負擔，故被告應給付G&A費用予原告。被告則辯稱系爭DCP廠始終皆
    由原告管理營運，原告不得向無管理權責之被告索取對價，或要求被告另於系爭
    代工合約外再簽訂工廠管理合約。查：
    1.依代工合約第二．三條及第二．四條規定，原告必須負責工廠之技術及管理之
      日常營運，並且符合勞工法規及安全規定；又依代工合約第七．三條規定，原
      告必須保證所交付之代工產品符合規格，並使被告之董事、員工及代表人免於
      因原告未遵守規格製造產品，或於製造過程中因重大過失、故意致被告所生一
      切損害，並且應賠償該損害。是依約系爭DCP廠之管理營運應由原告負責。又
      被告八十八年十二月二十二日致原告總經理甲○○信函為其單方面製作之文書
      ，被告既否認自八十九年一月一日起接管系爭DCP廠，則無從以該信函內容認
      定原告主張被告自八十九年一月一日起接管系爭DCP廠為真實。
    2.再依證人即DCP廠廠長徐玉樓所證：DCP廠從八十九年一月一日起日常營運遵照
      原告管理規則管理，但報表要向兩造報告。關於人事（人員出缺勤、加班、獎
      懲）及產能都要向原告報告，產能（環保工安）部分交向被告報告。伊目前受
      僱於被告，考績由被告公司總經理打，其他員工之考績由李科長打，經伊審核
      後再送原告。新進人員經伊面談以後，將試用與否人事表格送原告，最後由原
      告決定，但是應該以伊決定為準，再由原告僱用，前述任免流程與觀音廠其他
      廠相同，DCP廠廠人員品保訓練則由原告負責（見本院卷(一)第三二三至三二五
      頁）。證人即原告公司觀音廠副總經理李子其及原告公司副總經理莊文豊雖證
      稱：八十九年一月一日起DCP廠實際由被告負責經營，惟其所證與前述系爭代
      工合約約定及證人徐玉樓證詞不符，尚難遽信；況李子其亦證稱DCP廠工安品
      保由被告公司徐玉樓廠長負責執行，督導則由原告負責（見本院卷(一)第三二七
      頁），證人莊文豊復證明：徐玉樓廠長是向兩造報告，工廠登記證是登記原告
      ，故原告負責監督，但工安執行面由被告負責（見本院卷(一)第三二八頁）；參
      諸被告所提原告九十一年度上半年度管理審查會議記錄，亦列有DCP部門之目
      標、標的及執行成果，討論內容並有DCP廠相關事項（見本院卷(二)第三九四至
      四０一頁），而九十一年九月十五日至十六日DCP廠假日執班日誌、九十一年
      十二月三日廠內外巡檢表、九十一年六月二十七日及七月二十九日人員提升（
      調任）申請書（見本院卷(二)第四０二至四０六頁）均經李子其簽名，堪認原告
      對DCP廠仍有管理督導之責。
    3.再依原告八十八年十二月三十日發文字號八八－二號函亦表示徐玉樓現服務於
      被告公司，擬請其自八十九年一月一日起代原告管理及審核觀音DCP工廠之生
      產、出貨、庫存、人員出缺勤、設備維修及有關DCP廠運作等相關事宜（見本
      院卷(二)第三六０頁），被告復於八十九年二月十七日回函表示同意（見本院卷
      (二)第三六一頁），足見徐玉樓雖受僱於被告，惟受原告委任管理系爭DCP廠。
      準此，原告主張系爭DCP廠自八十九年一月一日起已由被告負責管理營運，即
      無足取。
  (五)至原告主張如認兩造並無援用「DCP廠帳務處理模式計算法」之合意，因自八十
    九年一月一日起被告即接管DCP廠之營運，應自負DCP廠收入及損失之責任，原告
    僅能按所負擔之成本向被告收費，原告為被告代工並未享有任何利潤，依誠實信
    用原則，以契約漏洞之補充解釋，亦應認定原告得援用「DCP廠帳務處理模式計
    算法」對被告請求支付G&A管理費用云云。依前所述，兩造間所訂立之代工合約
    第十．一條已明訂代工費之計算應依附表十．一之規範，而附表十．一之具體內
    容應由雙方共同協商研擬，要非屬契約之漏洞，原告主張得單方面援用「DCP 廠
    帳務處理模式計算法」請求被告給付付G&A管理費用，顯與兩造契約約定不符，
    亦與誠實信用原則無涉，其原告此部分之主張委無足採。
  (六)據前所述，原告就其主張依系爭代工合約第十．一條及「DCP廠帳務處理模式計
    算法」約定，被告應給付其所請求之G&A費用之事實，並未能舉證以實其說，揆
    諸首揭判例之旨，其請求自不能准許。
六原告復主張被告尚未給付八十九年一月至四月份之G&A費用營業稅二百二十二萬七
  千三百九十三元，雖據提出計算八十九年一月至四月份成本費用之明細依據、八十
  九年一月份至四月份之發票為憑，然被告辯稱已依原告所開立之發票給付八十九年
  一月至四月份之費用，並無未付營業稅之情事，且原告此部分請求已罹於時效等語
  。查被告已依原告所開立八十九年一月至四月統一發票給付其上所載包含營業稅在
  內之金額為原告所不否認，於兩造協商DCP工廠之G&A費用之過程中，原告亦從未表
  示八十九年一月至四月所請求之金額有誤，迄本件訴訟中，雖主張之前計算有誤，
  然原告僅提出其單方依「DCP廠帳務處理模式計算法」製作之八十九年一月至四月
  份成本費用明細為證，不足證明原告確可向被告請求該等費用，並進而計算被告應
  給付之營業稅，從而，原告此部分之主張亦難認有據。
七綜上所述，原告主張依系爭代工合約第十．一條及「DCP廠帳務處理模式計算法」
  約定，請求被告給付G&A費用及營業稅合計一千七百一十六萬零九十八元及自九十
  一年五月十七日起算之法定遲延利息，尚有未合，不應准許；原告之訴既經駁回，
  其假執行之聲請即失所依據，應併予駁回。
八又本件事證已臻明確，兩造其餘攻擊防禦方法，於本判決結果不生影響，爰不一一
  論述，併此敘明。
據上論結：原告之訴為無理由，依民事訴訟法第七十八條，判決如主文。
中      華      民      國    九十二    年       四     月      十      日
                                        民事第四庭法      官  劉又菁
右為正本係照原本作成
如對本判決上訴，須於判決送達後廿日內向本院提出上訴狀
中      華      民      國    九十二    年       四     月      十七    日
                                                  法院書記官  黃瓊滿


司法院資訊處製作；財團法人民間司法改革基金會備份。
